【裁判字號】    97,重上更(二),28
【裁判日期】    980318
【裁判案由】    塗銷土地所有權移轉登記
【裁判全文】
臺灣高等法院臺中分院民事判決      97年度重上更(二)字第28號
上  訴  人  丙○○
訴訟代理人  張益隆律師
複代理人    丁○○
            甲○○
上  訴  人  乙○○
訴訟代理人  陳榮昌律師
上列當事人間塗銷土地所有權移轉登記事件，上訴人對於中華民
國95年2月22日臺灣彰化地方法院95年度重訴字第5號第一審判決
提起上訴，經最高法院第2次發回更審，本院於民國98年3月4日
辯論終結，玆判決如下：
    主  文
兩造上訴均駁回。
第二審及發回前第三審訴訟費用由兩造各自負擔。
    事實及理由
一、上訴人丙○○（下稱丙○○）主張：兩造之父林見生前將其
    陸續買受坐落彰化縣伸港鄉○○段（下同）1241之144地號
    、1241之145地號、1241之229地號及1241之230地號等四筆
    土地（下稱系爭土地），登記為丙○○所有。詎對造上訴人
    乙○○（下稱乙○○）竟於民國（下同）79年3月間，與訴
    外人黃東家共同偽造其署名及盜蓋其放置於訴外人東伸紡織
    股份有限公司之印鑑，申領印鑑證明後，持偽造之土地贈與
    所有權移轉契約書等文件，於79年8月24日將系爭土地所有
    權移轉登記在乙○○名下。而兩造就系爭土地既無贈與之意
    思合致，且其亦無移轉所有權之物權行為，則該等土地仍屬
    其所有。其自得依民法第七百六十七條之規定，請求乙○○
    塗銷系爭土地所有權移轉登記，回復登記為丙○○所有等情
    ，爰求為命乙○○將系爭土地所有權移轉登記塗銷之判決。
二、乙○○則以：其並無偽造文書情事，自不受刑事確定判決之
    拘束。縱認其依法律行為取得系爭土地所有權有瑕疵，於該
    取得行為確定無效前，丙○○亦不得以所有人自居，行使民
    法第七百六十七條之權利。況兩造及訴外人戊○○等兄弟三
    人為止息家產分配紛爭，已於82年2月25日簽立兄弟分配家
    產合約書（下稱合約書），約定1241之145地號及1241之229
    地號等二筆土地（下稱1241之145地號等二筆土地）由其取
    得，1241之144地號及1241之230地號等二筆土地（下稱1241
    之144地號等二筆土地）則歸丙○○取得，如有名實不符之
    情形，各方應提供相關文件以便辦理名義變更登記，依民法
    第七百三十七條之規定，丙○○就系爭土地縱有物上請求權
    ，亦因嗣後成立和解而告消滅。是丙○○非但不得請求塗銷
    系爭土地所有權移轉登記，且就其分得之1241之144地號等
    二筆土地，亦僅得依合約書之約定為請求等語，資為抗辯。
三、丙○○主張乙○○與訴外人黃東家共同偽造以贈與為原因，
    於79年8月24日將兩造之父林見生前所買登記在丙○○名下
    之系爭土地所有權移轉登記予乙○○，並經刑事法院判處有
    罪確定之事實，有土地登記簿謄本、合約書及刑事判決可證
    （見原審卷7至21頁、見本院更(一)卷81至88頁），且兩造之
    弟戊○○於刑事審理中證稱系爭土地為林見生前所買登記在
    丙○○名下等語明確，而丙○○自刑事法院至本件審理，均
    陳稱其並未同意以贈與之原因，將系爭土地移轉登記予乙○
    ○名下等情，堪認上開事實為真實。又乙○○既未得丙○○
    之同意，偽造以贈與為原因，將系爭土地登記在自己名下，
    可見丙○○自始即無贈與該等土地及移轉所有權登記予乙○
    ○之意思及物權行為，應認在後述之兩造及訴外人戊○○等
    兄弟三人，於82年2月25日簽立合約書之前，系爭土地仍屬
    丙○○所有。
四、查，兩造及訴外人戊○○等兄弟三人，於82年2月25日簽立
    合約書，約定1241之145地號等二筆土地由乙○○取得，124
    1之144地號等二筆土地則歸丙○○取得等情，為兩造所不爭
    執，且有合約書在卷可稽（見原審卷43至44頁），自堪信為
    真實。該合約書於第二項載明「分配後各筆土地產權情形不
    符者，須調整所有權人名義時，各方應提出所需證件供代書
    辦理名義變更登記，其一切稅費由各取得者自行負擔」等詞
    。而簽立合約書時，系爭土地已於79年8月24日以贈與為原
    因登記在乙○○名下，為丙○○所知悉，此由丙○○於82年
    2月15日以存證信函通知乙○○將系爭土地移轉登記予其本
    人（見原審卷37至38頁），即可明瞭。依該合約書第二項約
    定，應可認分配後各筆土地產權情形相符，即無須調整所有
    權人名義，而約定1241之145地號等二筆土地由乙○○取得
    ，其當時登記狀態即為乙○○所有，自無須調整所有權人名
    義，即1241之145地號等二筆土地所有權人即為乙○○，由
    此推論，可知丙○○對於乙○○偽造以贈與為原因，將1241
    之145地號等二筆土地登記在其名下，應已有事後承認之意
    。至約定1241之144地號等二筆土地由丙○○取得，其當時
    登記狀態為乙○○所有，仍須調整所有權，即仍須回復為原
    真正所有權人丙○○所有，可知丙○○對於乙○○偽造以贈
    與為原因，將1241之144地號等二筆土地登記在其名下，並
    無事後承認之意。
五、如上所述，丙○○對於乙○○偽造以贈與為原因，將1241之
    144地號等二筆土地登記在其名下，無事後承認之意，則124
    1之144地號等二筆土地遭乙○○以上開不法行為登記在其名
    下，依民法第七百六十七條之規定，丙○○得請求乙○○塗
    銷所有權移轉登記，以回復其所有。而丙○○對於乙○○偽
    造以贈與為原因，將1241之145地號等二筆土地登記在其名
    下，應已有事後承認之意，即承認以贈與為原因登記為乙○
    ○所有，乙○○即已取得1241之145地號等二筆土地所有權
    ，則丙○○依民法第七百六十七條之規定，請求乙○○塗銷
    1241之145地號等二筆土地所有權移轉登記，即屬無據。又
    兩造於82年2月25日簽訂上開合約書，已認丙○○對於乙○
    ○偽造以贈與為原因，將1241之145地號等二筆土地登記在
    其名下，有事後承認之意，即承認以贈與為原因登記為乙○
    ○所有。該事後承認已於82年2月25日生效，則丙○○以該
    合約書因乙○○未將其分得之土地移轉登記，經催促履約，
    仍置之不理，其已通知乙○○解除該合約書，乙○○不得再
    依該合約主張云云，即不可取。另該合約書約定於成立起15
    日內履行，乙○○未依約於15日內履行，亦僅乙○○有無違
    約之情事，應不影響丙○○對於乙○○偽造以贈與為原因，
    將1241之145地號等二筆土地登記在其名下，有事後承認之
    意，即承認以贈與為原因登記為乙○○所有之事實。
六、綜上所述，1241之144地號等二筆土地登記在乙○○名下，
    因丙○○無贈與該等土地及移轉所有權登記予乙○○之意思
    及物權行為，其所有權移轉登記自屬無效。丙○○自得請求
    塗銷1241之144地號等二筆土地所有權移轉登記。丙○○已
    事後承認乙○○偽造以贈與為原因，將1241之145地號等二
    筆土地登記在其名下，即承認以贈與為原因登記為乙○○所
    有，乙○○即已取得1241之145地號等二筆土地所有權，則
    丙○○依民法第七百六十七條之規定，請求乙○○塗銷1241
    之145地號等二筆土地之所有權移轉登記，即屬無據。從而
    ，丙○○本於民法第七百六十七條之物上請求權法律關係，
    請求乙○○塗銷1241之144地號等二筆土地所有權移轉登記
    ，於法有據，應予准許；至於請求乙○○將1241之145地號
    等二筆土地所有權移轉登記塗銷部分，則屬無據，不應准許
    。原審因而就上開應予准許部分為丙○○勝訴判決，就上開
    不應准許部分，為丙○○敗訴判決，理由雖有部分不同，惟
    結論相同，仍應予以維持。本件事證已臻明確，兩造其餘攻
    擊防禦方法及舉證，核與本件判決結果不生影響，無庸逐一
    論列，併此敘明。
據上論結：本件兩造之上訴，均無理由，依民事訴訟法第四百四
十九條第一項、第二項、第七十八條，判決如主文。
中    華    民    國    98    年    3     月    18    日
                  民事第一庭    審判長法  官  吳火川
                                      法  官  胡景彬
                                      法  官  饒鴻鵬
以上正本係照原本作成。
如對本判決上訴，須於收受判決送達後二十日內向本院提出上訴
書狀，其未表明上訴理由者，應於提出上訴後二十日內向本院提
出上訴理由書（須按他造人數附具繕本）。
上訴時應提出委任律師為訴訟代理人之委任狀。具有民事訴訟法
第四百六十六條之一第一項但書或第二項之情形為訴訟代理人者
，另應附具律師及格證書及釋明委任人與受任人有該條項所定關
係之釋明文書影本。
                                      書記官  林明冬
中    華    民    國    98    年    3     月    18    日
                                                      Ｖ


司法院資訊處製作；財團法人民間司法改革基金會備份。
